臺灣高等法院臺南分院刑事判決　　　　九十年度上更(一)字第二九號　Ａ
　　　上　訴　人
　　　即　被　告　甲　○　○
　　　選任辯護人　張　睿　文
右上訴人因違反水土保持法案件，不服臺灣嘉義地方法院八十五年度訴字第七四七號
中華民國八十七年十月七日第一審判決（起訴案號：臺灣嘉義地方法院檢察署八十五
年度偵字第五０九八號，併辦案號：同署八十五年度偵字第六三一一號），提起上訴
，判決後經最高法院發回更審，本院判決如左：
      主      文
原判決關於甲○○部分撤銷。
本件（甲○○部分）免訴。
      理      由
一、公訴意旨略以：甲○○向嘉義縣政府承租由國有財產局管理，南區辦事處嘉義分
    處委託嘉義縣政府代管之嘉義縣番路鄉○○段八七一地號國有土地，面積０‧五
    七０八公頃，為限於農牧使用之山坡地，甲○○竟捨棄農牧用途，而於八十二年
    九月間未先擬具水土保持計劃送經主管機關許可，即擅自僱工駕駛挖土機在該八
    七一地號之山坡地上將原有之斜坡剷平，並以大型石塊堆砌成高十一公尺、長六
    十五公尺之石牆再填土而墾成０‧二五０八公頃之平面泥土空地，作為其買賣生
    薑生意上用之工作場所破壞水土保持。致八十五年七月三十一日賀伯颱風過境帶
    來大雨時，於當日晚上六時許大量雨水沖垮上揭被告甲○○之八七一號土地與被
    告乙○○○之上開八七二號土地相鄰上之全部石牆，致雨量夾雜大型石塊再沖刷
    泥土往下衝至龍美與山美間之道路上，其坍方面積如附圖一斜線部分所示約有二
    萬平方公尺，若當時適有人車經過，必遭活埋而生傷亡之結果，且阻塞道路，妨
    害交通往來之安全，致生公共危險。因認其涉有違反山坡地保育利用條例第三十
    條第一項規定，應依同條例第三十五條第三項規定處罰，及違反水土保持法第三
    十二條第一項罪嫌等語。
二、訊之上訴人即被告甲○○對於右揭時、地擅自開挖整地、堆積土石闢成空地，然
    後設置小木屋、遮雨棚、水泥道路、草皮等工作物，及於賀伯颱風過境時坍方之
    事實供認不諱，核與公訴人親自率警多次前往勘驗之結果相符，此有勘驗筆錄及
    現場照片附於警卷及偵查卷內可稽。惟被告甲○○否認有何犯行，辯稱：係被告
    乙○○○僱請工人在其所承租之公田段八七二地號之山坡地上開挖整地，致伊所
    承租位其上方之同段八七０、八七一地號之山坡地淘空，才會造成山崩，且本件
    在承租林地上開挖整地之事實，業據臺灣高等法院臺南分院以八十四年度上更（
    一）字第三０三號判決無罪確定，之後並無開墾之新事實，依一事不再理原則，
    自不得再予追訴，且水土保持法係於被告行為後之八十三年五月二十七日始公布
    施行，不得依本法處罰被告云云。
三、按案件曾經判決確定，應諭知免訴之判決，刑事訴訟法第三百零二條定有明文。
    本案公訴人所起訴事實，即在該八七一地號之山坡地上將原有之斜坡剷平，並以
    大型石塊堆砌成高十一公尺、長六十五公尺之石牆再填土而墾成０‧二五０八公
    頃之平面泥土空地，亦即附圖一所示十六、十七部分，與本院八十四年度上更(一)
    字第三０三號確定無罪判決所訴事實相同，該事實應已經判決確定，有該號刑事
    判決在卷可稽。
四、查被告甲○○於嘉義縣番路鄉○○段八七０號及八七一號土地上之開挖整地事實
    ，業經本院以八十四年度上更(一)字第三０三號判決無罪確定，雖其無罪理由係認
    被告甲○○對於上開二地有租賃關係存在，核與起訴法條之山坡地保育利用條例
    第三十四條第一項之在公有山坡內，「擅自」墾植或設置工作物之犯罪構成要件
    並不符合而判決無罪，而公訴人認被告於八十二年九月間未先擬具水土保持計劃
    送經主管機關許可，即擅自僱工駕駛挖土機在該八七一地號之山坡地上將原有之
    斜坡剷平，並以大型石塊堆砌成高十一公尺、長六十五公尺之石牆再填土而墾成
    ０‧二五０八公頃之平面泥土空地，作為其買賣生薑生意上用之工作場所，其犯
    罪行為，僅止於此，完成工作物後，應屬狀態繼續，而非行為繼續。然水土保持
    法雖於八十三年五月二十七日始公布施行，但被告於該法公布後，並無任何開發
    行為，依法律不朔及既往之原則，被告開挖整地或農地後，於法律公布施行後造
    成水土流失之結果，仍應無適用水土保持法處罪之餘地。
五、綜上所述，本案依調查所得證據，尚不能證明被告於前述確定判決外另有公訴人
    所指訴違反山坡地保育利用條例及水土保持法罪嫌。原審疏未詳查，遽以水土保
    持法雖於八十三年五月二十七日始公布施行，而被告開挖整地或農地之開發利用
    等行為，並非即成犯，其行為之完成應在造成水土流失之時，始為行為之終點，
    屬結果犯，應適用水土保持法論處。並認被告甲○○於八七０號及八七一號土地
    上之開挖整地，雖經本院以八十四年度上更(一)字第三０三號判決無罪確定，但其
    無罪理由係認被告甲○○對於上開二地有租賃關係存在，核與起訴法條之山坡地
    保育利用條例第三十四條第一項之在公有山坡內，「擅自」墾植或設置工作物之
    犯罪構成要件並不符合而判決無罪，認本件被告前揭設置之工作物致於八十五年
    七月三十一日造成水土流失結果之新事實，自得依法審理，並無一事不再理之適
    用，容有未合。被告上訴意旨，指摘原判決適用法則不當，為有理由，應由本院
    撤銷改判，諭知免訴判決，以昭公允。
六、至於被告甲○○於附圖一所示十八部分墾殖種稙茶樹至八十五年七月三十一日賀
    伯颱風過境帶來大雨，造成崩塌止，是否與同案其他被告同涉違反水土保持法第
    三十二條第一項罪嫌，另請檢察官依法辦理。
據上論斷，應依刑事訴訟法第三百六十九條第一項前段、第三百六十四條、第三百零
二條第一項前段，判決如主文。
本案經檢察官廖椿堅到庭執行職務。
中    華    民    國      九十一      年      三      月        五      日
                                  臺灣高等法院臺南分院刑事第一庭
                                      審判長法官  茆    臺    雲
                                            法官  董    武    全
                                            法官  李    文    福
右正本證明與原本無異。
如不服本判決，應於判決送達後十日內向本院提出上訴狀，其未敘述理由者並應於提
出上訴狀後十日內向本院補提理由書（應附繕本)。
                                      法院書記官  李    良    倩
中    華    民    國      九十一      年      三      月        六      日
